臺灣高等法院刑事判決　　　　　　　　 96年度上訴字第409號
上　訴　人　臺灣臺北地方法院檢察署檢察官
被　　　告　乙○○
上列上訴人因被告誣告案件，不服臺灣臺北地方法院95年度訴字
第1534號，中華民國95年12月27日第一審判決（起訴案號：臺灣
臺北地方法院檢察署95年度偵字第15603號 ），提起上訴，本院
判決如下：
    主  文
上訴駁回。
    理  由
一、公訴意旨略以；被告乙○○於民國93年10月5 日，經由臺北
    夢享家不動產投資顧問股份有限公司（下稱夢享家公司）仲
    介，以新臺幣（下同）690 萬元買受丙○○所有，坐落臺北
    市中正區○○○路○ 段37號6 樓之建物及土地1 筆（下稱本
    案房屋），約定被告依約交付簽約款40萬元、備證款20萬元
    、完稅款20萬元等款項後，本案房屋即先將所有權移轉登記
    予被告，由被告持以辦理房屋貸款，並訂於同年11月5 日由
    被告交付尾款610 萬元，使丙○○得以清償前向交通銀行申
    貸600 萬元房屋貸款時所設定之抵押，惟被告於交付80萬元
    並於93年10月21日完成本案房屋所有權移轉登記後，竟反悔
    不願買受，要求全額退款，且不配合辦理房屋貸款供丙○○
    塗銷上開抵押權，致無從完成交屋等後續手續，丙○○迫於
    無奈遂於94年4 月28日將本案房屋出租予甲○○使用；詎被
    告明知本案房地依約尚未交屋，丙○○仍有權使用之人，且
    未生移轉占有之效力，竟基於意圖丙○○、甲○○受刑事處
    分之犯意，於94年11月24日遞狀向臺灣臺北地方法院檢察署
    檢察官誣告丙○○、甲○○竊佔本案房屋，因認被告涉有刑
    法第169條第1項誣告罪嫌，而自動檢舉偵辦。
二、查被告乙○○對於下列各項證據之證據能力均無意見，並同
    意作為證據（見本院卷第52頁），本院審酌其作成時之情況
    ，認為並無不適當之情事，均得作為證據，合先敘明。
三、按犯罪事實應依證據認定之，無證據不得認定其犯罪事實，
    又不能證明被告犯罪者，應諭知無罪之判決，刑事訴訟法第
    154條第2項、第301條第1項分別定有明文。又認定犯罪事實
    所憑之證據，雖不以直接證據為限，間接證據亦包括在內，
    然而無論直接證據或間接證據，其為訴訟上之證明，須於通
    常一般之人均不致有所懷疑，而得確信其為真實之程度者，
    始得據為有罪之認定，倘其證明尚未達到此一程度，而有合
    理之懷疑存在而無從使事實審法院得有罪之確信時，即應由
    法院為諭知被告無罪之判決，最高法院著有76年臺上字第49
    86號判例可資參照。
四、訊據被告乙○○固不否認透過夢享家公司仲介向丙○○買受
    本案房屋，尚未給付尾款之前，即告訴丙○○、甲○○竊佔
    等事實，惟堅決否認有何誣告犯行，辯稱：本案房屋已移轉
    登記為伊所有，且伊經由夢享家公司人員張瑾玲取得本案房
    屋鑰匙，買賣契約亦載明點交屋內電視櫃、床鋪、沙發等物
    ，伊即入內打掃並準備搬家，伊認為已經完成交屋；嗣伊發
    覺房屋出入口有問題，乃要求丙○○解決，故未給付尾款，
    若出入口問題解決，伊仍願意給付尾款塗銷抵押權登記等語
    。而公訴意旨認被告涉有誣告犯嫌，無非以：證人丙○○、
    甲○○、張瑾玲（起訴書及原審均誤繕為張謹玲）、藍淑貞
    之證述及不動產買賣契約第3 條第6款、第7款、第11條等約
    定，認為被告明知本案房地尚未完成交屋手續，為其論據。
五、查丙○○於93年9 月間委託夢享家公司代為銷售其所有門牌
    號碼臺北市中正區○○○路○ 段378 號6 樓房地即本案房屋
    ，被告即透過夢享家公司仲介人員張瑾玲之仲介，向丙○○
    買受本案房屋，並於93年10月5日簽訂不動產買賣契約書1份
    ，約定買賣總價款690萬元，分4期付款，分別於93年10 月5
    日、10月6日、稅單核下3日內給付40 萬元、20萬元、20 萬
    元，尾款610 萬元則於貸款撥款當日代償丙○○在交通銀行
    大安分行之貸款，且於第2 期付款時，被告及丙○○即須交
    付印鑑證明書、戶籍資料等產權移轉應備證件及蓋妥辦理移
    轉登記書表交予代書藍淑貞，由藍淑貞代為辦理貸款手續，
    被告應配合藍淑貞辦理銀行對保、開戶等手續，將存摺、取
    款條、密碼等交予藍淑貞或銀行保管，丙○○開立授權書授
    權銀行核撥貸款時，直接撥入丙○○指定帳戶；被告遂依約
    於93年10月5日、10月6日、10月14日分別給付價款40萬元、
    20萬元、20萬元予丙○○收訖，而本案房屋即於93年10月21
    日移轉登記予被告所有；但丙○○於94年4 月28日將本案房
    屋出租予甲○○，租期自94年5月1日起至同年10月31日止，
    甲○○復將房屋轉租予吳佳齡，租期自94年6月1日起至95年
    5 月31日止；被告發覺後，即於94年11月24日向臺灣臺北地
    方法院檢察署遞狀告訴丙○○、甲○○竊佔，經臺灣臺北地
    方法院檢察署檢察官於95年9 月18日處分不起訴在案；而被
    告迄未付清尾款、未代償丙○○在交通銀行之貸款、亦未塗
    銷交通銀行在本案房屋之抵押權登記等情，為被告所是認（
    見偵查卷第4至6頁、原審卷第11至15、33至34頁），亦經丙○○於另案偵查中供稱明確（見偵查卷第56至57頁），另據
    證人張瑾玲、藍淑貞、甲○○、吳佳齡具結證述屬實（見偵
    查卷第63至64頁、第119 頁、第41至43頁），且有委託銷售
    契約書、不動產買賣契約書暨交款明細表、臺北市建成地政
    事務所建物所有權狀、建物登記第2類謄本各1份及土地所權
    狀、房屋租賃契約書各2 份及臺灣臺北地方法院檢察署檢察
    官不起訴處分書在卷可憑（見偵查卷第79至82頁、第26至31
    頁、第76至78、89頁、第15至20頁、第35至36頁及第122 至
    123 頁），堪以認定為事實。
六、基於被告與丙○○簽訂之不動產買賣契約書第3 條第7 款：
    「交屋日期訂於民國93年11月5 日並同時付清尾款」、第 2
    條買賣總價款及付款期限約款中標註：「甲方（指被告）給
    付尾款前，乙方（指丙○○）須將房地騰空」及第11條其他
    特約事項加註：「賣方房客，要於尾款交清前搬離」等約定
    加以解釋，可知契約約定丙○○之交屋行為係與被告給付尾
    款行為立於同時履行地位，因此證人丙○○、藍淑貞、張瑾
    玲於另案偵查中一致證述：被告尚未給付尾款故本案房屋尚
    未完成交屋等語（見偵查卷第56頁、第64頁、第119 頁），
    公訴意旨亦因而認為被告涉嫌誣告丙○○、甲○○竊佔。惟
    按誣告罪之成立以意圖他人受刑事處分或懲戒處分，而為虛
    偽之告訴告發報告者為要件，所謂虛偽係指明知無此事實故
    意捏造而言，若告訴人誤認有此事實或以為有此嫌疑，自不
    得指為虛偽，即難科以本罪，最高法院迭著有40年臺上字第
    88號、20年上字第717 號判例意旨足參。申言之，被告主張
    本案房屋有瑕疵、丙○○則主張被告遲延給付價金，雙方各
    自主張解除契約，究竟何者有理由，應屬民事紛爭解決程序
    所應判斷之範疇，此與被告是否應負誣告罪之刑事責任，要
    屬二事。亦即，縱認被告於民事上之主張為無理由，亦非當
    然足以推認被告合於誣告罪之構成要件，應予辨明。是以，
    本院判斷被告是否成立誣告罪之爭點在於，被告主觀上對於
    本案房屋尚未依照上述契約約定完成交屋一事，究屬明知或
    有所誤認。經查：
  (一)被告辯稱本案房屋已經交屋，主要係以：張瑾玲已將本案房
    屋鑰匙交付，伊已入內打掃整理為據（見原審卷第55頁），
    此經證人張瑾玲於偵查中證稱：「（問：乙○○為何有這房
    子的鑰匙？）簽契約後，好像是要先作抽風設備，屋主也同
    意，所以就給他鑰匙」等語屬實（見偵查卷第119 頁），堪
    認被告取得本案房屋之鑰匙，可進出本案房屋並加以整修一
    事非虛。再觀諸被告與丙○○簽訂之不動產買賣契約書第10
    條係關於「房屋現況確認」，並勾選「依固定物現況交屋」
    、「附贈物品：冷氣2台、流理台1組、熱水器2台、床櫃組1
    台、燈飾現況、沙發床1 張、沙發1組、電視櫃1台」等項，
    可見張瑾玲亦曾陪同被告、丙○○進入本案房屋內清點上述
    固定物以確認交屋狀況。基於上述事實，可知被告對於本案
    房屋已有相當程度之事實上支配力，則被告主觀上認為本案
    房屋完成交屋，實非毫無所據，應非故意捏造。
  (二)又被告於93年10月21日即取得本案房屋之不動產所有權登記
    ，已如前述，按不動產之所有權移轉繫於登記，使用、收益
    等權利則視有無交付而定，最高法院著有59年臺上字第1534
    號、40年臺上字第1200號可憑，此在物權法則上固屬基本，
    但對於不具法律專業知識之一般人民而言，是否有能力判斷
    或理解不動產所有權移轉登記不當然等同於取得使用收益權
    之觀念，實有可疑。從而，被告主觀上誤認為房屋所有權人
    即得提出竊佔告訴，自難遽認為無稽。
  (三)況據證人王元勳即受被告委任提出刑事告訴之律師到庭結稱
    ：「當時我與事務所同仁有討論認為：一、有鑰匙交付。
    二、被告有進屋打掃。三、被告也已經準備搬進去。四、合
    約書上點交物品部分，出賣人也有打勾，所以我們認為法律
    上已經有交屋事實」、「一般若是沒有交屋，應該是不會讓
    人進屋打掃跟搬家」、「因為契約約定與房屋交屋的實際狀
    況並不一致，本件還是根據事實來判斷。因為契約如何約定
    是一回事，實際上的履行狀況不同。多數是賣方出具制式契
    約書……一般人不會知道法律上的交付之什麼意思，從這些
    事實上可以判斷一般人都會認為這些事實是已經交屋」等語
    明確（見原審卷第68、70至71頁），核諸被告於94年11月24
    日委託王元勳律師提出之刑事告訴狀確敘明：「移轉登記予
    告訴人（指本案被告），並交屋予告訴人」、「被告丙○○
    既已將系爭房屋出賣予告訴人，並於系爭房屋移轉登記於告
    訴人且收受系爭房屋銀行貸款後，竟又擅自將系爭房屋出租
    予他人……其明知系爭房屋係告訴人所有之不動產，竟基於
    為己不法所有之意圖，而為上開違法出租之行為……」、95
    年7月18日刑事告訴理由補充狀：「告訴人隨後在臺北夢想
    家派員陪同至系爭房屋，並著手遷入事宜，臺北夢想家亦已
    將系爭房地之鑰匙交予告訴人」、「被告既將系爭房地買賣
    事宜交由臺北夢想家處理，該公司亦將系爭房地之鑰匙交予
    告訴人，告訴人隨後亦著手進行清掃及搬遷工作，雙方雖無
    正式交屋手續，但已有交屋行為之事實，否則告訴人怎能進
    入系爭房地打掃？進行搬遷工作？」、95年8月8日刑事補充
    告訴理由（二）狀：「況被告臺北夢想家公司亦於93年10
    月間將系爭房屋之鑰匙交予告訴人，由告訴人自行至系爭房
    屋，告訴人即進行打掃、搬家事宜。縱雙方未另行簽署任何
    交屋手續正式文件，核諸上情，系爭房屋應已實際交付予告
    訴人無疑」、「告訴人不得已始以系爭房屋所有權人地位提
    出竊佔告訴」等論述（ 見他字卷第2、3頁、偵查卷第106、
    107頁、第110、111頁 ），益徵被告委任王元勳律師並聽取
    其專業法律意見及分析如上，因而認為伊基於所有權人地位
    提出竊佔之刑事告訴為可行，是難逕認被告主觀上有何虛捏
    事實以圖使他人受刑事處分之犯意。
  (四)末查被告曾於93年11月5 日委請王元勳律師發出存證信函要
    求丙○○及夢享家公司處理，否則將解除契約之旨，並向臺
    北市政府提出消費爭議申訴，於93年12月22日、94年1 月25
    日與丙○○、夢享家公司人員進行協商，而於94年4 月22日
    與夢享家公司達成和解，夢享家公司退還仲介費用20餘萬元
    等情，則有律師函、郵件收件回執、消費爭議申訴資料表、
    和解書各1份及臺北市政府開會通知單2份（見原審卷第21至
    30、40至41頁），堪認被告就本案房屋衍生之民事紛爭，非
    無循其他管道試圖解決。況糾紛發生後，被告仍繼續繳納本
    案房屋之94年度、95年度地價稅及房屋稅，此有地價稅繳款
    書、地價稅課稅土地清單、房屋稅繳款書等件在卷足憑（見
    原審卷第42至45頁），凡此足認被告並非故意以誣告作為惡
    意悔約之手段。至公訴意旨質疑被告何以捨民事訴訟程序而
    提出刑事告訴（參論告書，見原審卷第78頁），惟據證人王
    元勳證稱：「在剛受委任時，我們就有跟被告分析，本案可
    能會有詐欺、竊佔問題，也可以循民事訴訟請求，我們都會
    跟當事人講民事訴訟需要的成本，刑事程序的問題。最後會
    提出竊佔告訴，在形式上是被告決定，但實質上我們會給被
    告法律建議，所以實質上應該是我們事務所決定」、「後來
    我們事務所自己把告訴狀的稿擬好，傳真給被告，就我所知
    ，被告並沒有打電話跟我們回應，所以我們就直接遞狀」等
    語（見原審卷第70、68頁），由此可知被告已全權委託王元
    勳律師處理，況民事訴訟或調解等程序均為有償，又採當事
    人進行主義而須自行舉證，對被告而言成本較高，故被告接
    受王元勳律師建議認為提出刑事告訴為可行，無可厚非，實
    難逕認被告係出於誣告之犯意始選擇提出刑事告訴。至被告
    主張本案房屋出入門戶有瑕疵一節，是否有理由，核與誣告
    罪之構成要件無涉，自無調查之必要，附此說明。
七、綜合上情，本案被告之所以對丙○○、甲○○提出竊佔告訴
    ，乃對於民事上不動產交付行為之解釋與契約約定不盡相同
    所致，被告主觀上因而誤認丙○○、甲○○涉有竊佔嫌疑，
    被告既無虛捏事實，亦難認有何誣告之犯罪故意，均核與刑
    法第169 條第1 項誣告罪之構成要件不符，自難以該罪相繩
    。此外，復查無其他積極證據足資認定被告有何誣告之犯行
    ，自不能證明其犯罪，應為無罪判決之諭知。
八、檢察官上訴意旨略以：證人張瑾玲於偵查中具結證稱其將本
    房屋鑰匙交付被告，係因被告要求作抽風設備等語。此顯非
    以交屋之意思而交付本案房屋之鑰匙，亦為被告所明知。再
    觀諸被告與告訴人雙方契約中，雖有關於「房屋現況確認」
    ，並勾取選項之約定，但此條文不得片面解釋為已交屋，而
    應由契約全部條文綜合觀之，依契約第3 條第6款、第7款規
    定及同契約第11條規定，尾款交付為交屋之前提，原審卻捨
    此重要條文之明文規定，驟以第10條之文字，採信被告片面
    辯解。證人王元勳為被告之偵查程序之告訴代理人，立場顯
    然偏頗，且被告隱瞞尾款未付之重要訊息，亦經被告於審理
    中坦承在卷，可見王元勳律師所提出之法律意見係遭被告隱
    瞞重要事實而提出，則如何可以被告委任律師提出告訴，即
    排除被告主觀上具有誣告之犯意？原判決尚有違誤，爰請將
    原判決撤銷等語。惟查：
  (一)雖依契約約定，被告尾款之交付與丙○○交屋行為立於同時
    履行之地位。惟被告已於93年10月21日取得本案房屋之不動
    產所有權登記，且證人張瑾玲又將本案房屋之鑰匙交予被告
    ，而被告亦曾依照上開契約第10條「房屋現況確認」之約定
    ，與張瑾玲、丙○○進入本案房屋內清點固定物以確認交屋
    狀況等客觀事實，足認被告對本案房屋已有相當程度之事實
    上支配力，被告基於上開事實主觀上認為本案房屋業已完成
    交屋，並非無據。被告縱未付清尾款，而與契約約定完成交
    屋之要件不盡相符，惟被告基於上開事實主觀上既認定本案
    房屋已完成交屋，並聽取王元勳律師之法律意見，認為其係
    基於所有權人之地位提出竊佔之刑事告訴為可行，自難認被
    告有何誣告之故意。再者，被告就本案房屋之糾紛曾委任並
    諮詢王元勳律師之法律意見，以被告並不具備法律專業知識
    之背景，若律師根據雙方簽訂之契約，並未詢問被告關於給
    付尾款之問題，被告因而認為此非本案房屋糾紛之重要爭點
    ，致未主動向律師提及，亦有可能，自難以此遽認被告有意
    隱瞞尾款未交之訊息，進而推認被告主觀上具有誣告之故意
    。是檢察官所舉之證據不能證明上揭起訴之事實，業據原判
    決詳予調查並於理由中一一敘明，檢察官猶執前詞指摘原判
    決不當，尚無理由。
  (二)綜上說明，原審依調查證據之結果，斟酌全辯論意旨，認被
    告犯罪不能證明，依法為無罪之諭知，經核並無不合。檢察
    官提起上訴指摘原判決違誤，為無理由，應予駁回。
據上論斷，應依刑事訴訟法第368條，判決如主文。
本案經檢察官朱家崎到庭執行職務。
中　　華　　民　　國　　96　　年　　4　　 月　　19　　日
　　　　　　　　　刑事第十五庭  審判長法　官  吳昭瑩
　　　　　　　　　　　　　　　　　    法　官  李釱任
　　　　　　　 　 　　　　　　　　　　法　官  王梅英
以上正本證明與原本無異。
檢察官如不服本判決，應於收受送達後十日內向本院提出上訴書
狀，其未敘述上訴之理由者並得於提起上訴後十日內向本院補提
理由書（均須按他造當事人之人數附繕本）。
被告不得上訴。
                                      書記官  顧哲瑜
中　　華　　民　　國　　96　　年　　4 　　月　　20　　日
